【裁判字號】    96,訴,1222
【裁判日期】    971013
【裁判案由】    排除侵害等
【裁判全文】
臺灣士林地方法院民事判決              96年度訴字第1222號
原      告  丁○○
                        號3樓.
訴訟代理人  葉忠雄律師
被      告  甲○○
            乙○○
上列  一人  陰正邦律師
訴訟代理人
上  列一人  張佳瑜律師
複  代理人
訴訟代理人  丙○○    住臺北市南港區○○○路○段159巷4弄8
                        號4樓
訴訟代理人  戊○○    住臺北市○○○路○段96巷45-1號2樓
上列當事人間排除侵害等事件，本院於民國97年9 月26日言詞辯
論終結，判決如下：
    主  文
被告甲○○應給付原告新臺幣陸拾壹萬捌仟捌佰柒拾元，及其
中新臺幣玖萬伍仟佰貳拾伍元部分，自民國九十七年八月一日
起，至清償日止，按年息百分之五計算之利息。
原告其餘之訴駁回。
訴訟費用由被告甲○○負擔十分之八，餘由原告負擔。
    事實及理由
甲、程序方面：
    本件被告甲○○經合法通知，未於言詞辯論期日到場，核無
    民事訴訟法第386 條所列各款情形，爰依原告之聲請，由其
    一造辯論而為判決。
乙、實體方面：
一、原告主張：坐落臺北市○○○路○ 段159 巷4 弄8 號4 樓（
    下稱：系爭4 樓房屋）原為被告甲○○所有，因其於系爭4
    樓房屋、頂樓增建，將浴室墊高，屋突鐵皮與水塔支撐架處
    因年久失修有破洞，加上地震、負荷過重等原因造成局部結
    構產生裂縫，導致水份自裂縫滲入原告所有，坐落同門牌號
    碼3 樓之房屋（下稱：系爭3 樓房屋），系爭3 樓房屋客廳
    、前後陽台、臥室、廚房、餐廳、浴室天花板等因之有多處
    滲漏水，及粉刷、油漆剝落情形。另因天花板長期滲水，使
    電力線路鏽蝕損壞。迭經原告促請被告甲○○修繕，均未獲
    置理。系爭3 樓房屋之原承租人並因漏水嚴重而於92年8 月
    31日與原告終止租賃契約，迄今已4 年3 個月之久無法再行
    出租。嗣被告甲○○於97年1 月11日將系爭4 樓房屋及頂樓
    增建，以買賣為原因移轉所有權予被告乙○○。為此，依侵
    權行為法律關係，依民法第191 條第1 項規定，請求被告甲
    ○○賠償自92年9 月1 日起，至97年1 月11日移轉系爭4 樓
    房屋所有權之日止；請求被告乙○○賠償自97年1 月12日取
    得系爭4 樓房屋所有權之日起，至原告所有系爭3 樓房屋修
    復之日止，按月以新臺幣（下同）1 萬1,000 元計算之租金
    損害。另請求被告連帶賠償房屋漏水、水電線路修復費用合
    計10萬元之損害。並聲明：(一)被告甲○○應自92年9 月1 日
    起，至97年1 月11日止，按月給付原告1 萬1,000 元。(二)被
    告乙○○應自97年1 月12日起，至其對原告完成系爭3 樓房
    屋修復日止，按月給付原告1 萬1,000 元。(三)被告應連帶賠
    償原告10萬元及法定遲延利息。
二、被告乙○○則以：原告所有之系爭3 樓房屋受損害，與被告
    乙○○所有之系爭4 樓間有何因果關係，未見原告證明，且
    其賠償數額之計算標準亦有未明，其請求自屬無理由。又原
    告既於被告乙○○受讓系爭4 樓房屋前，即已對被告甲○○
    提起本件訴訟，則法律關係自應存在於原告與被告甲○○間
    ，而與被告乙○○無涉。被告乙○○自受讓系爭4 樓房屋所
    有權後，即積極修繕，並於97年4 月間修繕完畢，修繕後之
    系爭4 樓房屋已無導致原告所有系爭3 樓房屋漏水之虞，是
    原告主張之損害應與被告乙○○無涉等語，資為抗辯。並聲
    明求為判決駁回原告之訴。
    被告甲○○未於言詞辯論期日到場，亦未提出書狀作何聲明
    或陳述。
三、兩造不爭執事項：
  (一)原告主張其為系爭3 樓房屋所有權人，系爭4 樓及頂樓增建
    原為被告甲○○所有，於96年11月16日出賣予被告乙○○，
    並於97年1 月11日辦理所有權移轉登記。有原告所提建物登
    記謄本在卷可憑（本院卷一第31頁、33頁、96頁），且為被
    告乙○○所不爭執，應堪認為真實。
  (二)系爭4 樓房屋業經被告乙○○於97年4 月間修繕完竣，修繕
    後已無導致原告所有系爭3 房屋漏水之虞，有被告乙○○所
    提修繕後照片為證（本院卷二第13、14頁），並經本院囑託
    臺灣營建防水技術協進會鑑定屬實，有該協會製作之鑑定報
    告書在卷可稽（本院卷二第53頁），原告對此亦未為爭執，
    應堪信為真實。
四、按土地上之建築物或其他工作所致他人權利之損害，由工作
    物之所有人負賠償責任。但其對於設置或保管並無欠缺，或
    損害非因設置或保管有欠缺，或於防止損害之發生，已盡相
    當之注意者，不在此限，民法第191 條第1 項定有明文。經
    查：
  (一)兩造所有之系爭3 樓、4 樓房屋，在構造上、使用上均有明
    確界線而得區分為數部分，乃公寓大廈管理條例所規定之公
    寓大廈（公寓大廈管理條例第3 條第1 款參照）。原告與被
    告甲○○，均應於其等分別為系爭3 、4 樓房屋區分所有權
    人之期間，依公寓大廈管理條例第56條第3 項（92年12月31
    日修正前第44條第3 項）之規定，按共用之樓地板、天花板
    之牆壁中心線（壁心）為界線，各自管領其上下層專有部分
    之範圍。並就其管領之專有部分範圍，依同條例第10條第1
    項規定，為修繕、管理、維護，並負擔其費用（公寓大廈管
    理條例第10條第1 項參照）。是被告甲○○於97年1 月11日
    前，就其所有4 樓專有部分，本有管理、修繕及維護之義務
    ，而就樓地板採取必要之防水措施，以避免積水滲入其下樓
    層專有部分，侵害該下樓層專有部分所有權，自亦屬被告甲
    ○○之作為義務。
  (二)次查，原告所有系爭3 樓房屋漏水之原因，經本院囑託臺灣
    營建防水技術協進會鑑定結果，確認系爭3 樓房屋客廳入口
    處、前陽台、後陽台、臥室、廚房、餐廳及浴室天花板有滲
    漏水現象，並研判係因4 樓房屋、頂樓增建，將浴室墊高、
    屋突鐵皮與水塔支撐架處因年久失修有破洞，加上地震、荷
    重等原因造成局部結構產生裂縫，致使下雨時或設備用水時
    ，水份自裂縫滲入造成3 樓天花板滲水及長期含水量增加，
    這些水份進而分解水泥內之鈣、鎂、鉀等鹽類與之反應成為
    氫氧化物。再因結構內之相對濕度的不同，這些氫氧化物經
    由濕氣帶出與空氣中之二氧化碳反應後，形成白色膨脹之碳
    酸鹽結晶體（一般稱之為壁癌），有該協會鑑定報告書在卷
    可稽（本院卷一第100 頁）。是足認原告所有系爭3 樓房屋
    之漏水及漏水後造成之損害，均係4 樓之水分經由3 、4 樓
    間之裂縫滲入3 樓專有部分。而裂縫之成因，增建、墊高浴
    室固係可歸責4 樓房屋所有權人，其他原因造成之裂縫，縱
    非4 樓房屋所有權人積極所為，亦可認係該區分所有權人未
    盡專有部分之修繕、管理、維護義務所致，被告甲○○作為
    義務之違反，與原告因漏水所生損害，自有相當因果關係。
    又系爭4 樓房屋致原告所有系爭3 樓房屋所有權受損害既堪
    認定，損害發生時系爭4 樓房屋所有權人即被告甲○○，自
    應依民法第191 條第1 項前段規定，對原告負賠償責任。
五、茲就原告各項請求分述如下：
  (一)原告請求被告甲○○賠償部分：
  1.系爭3樓房屋因漏水不能出租所受損害部分：
  (1)按損害賠償，除法律另有規定或契約另有訂定外，應以填補
    債權人所受損害及所失利益為限。依通常情形，或依已定之
    計劃、設備或其他特別情事，可得預期之利益，視為所失利
    益。民法第216 條定有明文。原告主張系爭3 樓房屋，前曾
    出租訴外人陳樹恩，嗣因漏水問題嚴重，始於92年8 月31日
    終止與原告間之租賃契約等情，業據原告提出陳樹恩出具之
    說明書（本院卷一第41頁）、租賃契約書（本院卷一第130
    、131 頁）影本為證，被告就此亦未為爭執，自堪信為真實
    。參以依鑑定人臺灣營建防水技術協進會鑑定報告所製作之
    平面示意圖，系爭3 樓房屋漏水之位置包括廚房、浴室、房
    間及前陽台（本院卷二第61頁）等多處，且依漏水後之剝落
    痕跡研判（本院卷二第62至65頁照片），漏水情形非輕，確
    足以影響承租人承租意願。是原告主張系爭3 樓房屋，依通
    常情形本得預期出租獲有租金之利益，因被告甲○○之侵權
    行為結果（漏水）而受有損害，請求填補所失租金之利益，
    應屬可採。
  (2)按城市地方房屋之租金，以不超過土地及其建築物申報總價
    額年息10% 為限，此觀土地法第97條第1 項規定自明。其中
    計算「土地申報總價額」之基準，依土地法施行法第25條、
    土地法第148 條等規定，係以土地所有權人依法所申報之地
    價為其法定地價。而土地所有權人未於公告期間申報地價者
    ，以公告地價80% 為其申報地價，亦平均地權條例第16條前
    段所明定。本件系爭3 樓房屋所坐落之臺北市○○區○○段
    2 小段666 地號土地，申報地價為每平方公尺3 萬2,560 元
    ，有原告所提土地登記謄本在卷足憑（本院卷一第32頁）；
    系爭3 樓房屋經本院囑請臺北市政府地政處依土地法第97條
    、土地法施行法第25條規定，估定建物之價額為每平方公尺
    1 萬8,450 元，亦有該處97年9 月5 日北市地二字第097321
    61400 號復函在卷可稽。本院斟酌系爭建物辦理第一次登記
    時間為94年11月20日，已係33年屋齡之老舊房屋，主要用途
    為「工業用住宅」（見本院卷一第31頁建物登記謄本），惟
    處於臺北市南港區○○○路○ 段市區路段，原告原出租租金
    為每月1 萬1,000 元等各情，認原告系爭房屋無法出租所受
    之損害，以每年租金土地及其建築物申報總價5%至6%間，每
    月租金1 萬元為適當（計算式：(1)土地申報價額：32560 ×
    98㎡×1/4=797720；(2)建物估定總額：18450 ×83.80 ㎡=0
    000000。(3)土地及其建築物申報總價：797720+0000000=000
    0000。(4)以年息6%估算每月租金為：0000000 ×6%÷12=117
    19；以年息5%估算每月租金為：0000000 ×5%÷12= 9766，
    元以下四捨五入），原告主張按每月1 萬1,000 元計算，尚
    屬過高。從而，原告請求自92年9 月1 日起，至97年1 月11
    日移轉系爭4 樓房屋所有權日止所失相當於租金之利益52萬
    3,548 元（計算式：10000 ×（52+11/31）=523548 ，元以
    下四捨五入），應屬有據。
  2.系爭3樓房屋回復原狀部分
    按負損害賠償責任者，除法律另有規定或契約另有訂定外，
    應回復他方損害發生前之原狀，債權人並得請求支付回復原
    狀所必要之費用，以代回復原狀。此觀民法第213 條第1 項
    、第3 項規定自明。本件原告所有系爭3 樓房屋，經本院囑
    請臺灣營建防水技術協進會鑑定結果，認天花板部分排除侵
    害及回復原狀所需費用為5 萬9,325 元（本院卷一第104 頁
    ）；另原告主張因漏水導致屋內電路受損，須支出修繕、更
    新費用3 萬6,000 元，除據原告提出估價單影本（本院卷一
    第128 頁）為證外，該電路毀損確為漏水滲透配管，導致電
    線氧化等情，需出如估價單所示金額以回復原狀，亦據證人
    即出具估價單之「家盛土木水電工程行」負責人李文德證述
    屬實（本院卷二第120 頁），是原告就系爭3 樓房屋天花板
    、電路之損害，請求被告賠償回復原狀所需費用9 萬5,325
    元，亦屬有據。
  (二)原告請求被告乙○○賠償部分
    原告主張其所有系爭3 樓房屋所受損害，於原告96年7 月13
    日提起本件訴訟時即已確定，系爭3 樓房屋亦於原告起訴前
    即已漏水嚴重而無法出租，是原告主張之侵權行為，於原告
    起訴前即已發生，負損害賠償責任，回復原狀義務者亦應為
    侵權行為發生時之行為人（違反作為或不作為義務）即被告
    甲○○，且原告復未主張或舉證系爭3 樓房屋有何97年1 月
    11日後始另行發生之損害，自與97年1 月11日始取得系爭4
    樓房屋所有權之被告乙○○無涉。又系爭3 樓房屋上揭(一)2.
    漏水情形，被告乙○○既不負回復原狀之義務，則系爭3 樓
    房屋因未回復原狀而無法出租之損害，自非得向被告乙○○
    請求賠償。況且，被告乙○○於97年1 月11日取得系爭4 樓
    房屋所有權後，隨即於取得所有權後之合理時間內開始進行
    修繕，並於97年4 月間修繕至不漏水之程度已如前述，自難
    認其有何故意、過失侵害原告專有部分所有權之事實。
六、從而，原告本於侵權行為法律關係，依民法第191 條第1 項
    規定，請求被告甲○○給付61萬8,873 元，及其中9萬5,325
    元部分，請求自97年4 月11日「民事更正暨追加」狀（本院
    卷一第115 頁）繕本送達翌日即97年8 月1 日起，至清償日
    止，按法定利率年息5%計算之遲延利息，為有理由，應予准
    許，逾上開准許部分之請求，即為無理由，應予駁回。
七、本件事證已臻明確，其餘兩造主張、陳述暨所提之證據，經
    審酌均與本院前揭判斷不生影響，爰不一一詳予論述，附此
    敘明。
八、據上論結，原告之訴為一部有理由，一部無理由，依民事訴
    訟法第385 條第1 項前段、第79條，判決如主文。
中    華    民    國    97    年    10    月    13    日
                  民事第二庭  法  官  王本源
以上正本證明與原本無異。
如對本判決上訴，應於判決送達後20日內向本院提出上訴狀。
中    華    民    國    97    年    10    月    22    日
                              書記官  陳淑女


司法院資訊處製作；財團法人民間司法改革基金會備份。
